【裁判字號】    89,自,525
【裁判日期】    900828
【裁判案由】    誣告
【裁判全文】
臺灣高雄地方法院刑事判決                          八十九年度自字第五二五號
    自  訴  人  乙○○
    被      告  丁○○
右列被告因誣告案件，經自訴人提起自訴，本院判決如左：
    主  文
丁○○無罪。
    理  由
一、自訴意旨略以：被告丁○○捏造事實，誣指自訴人乙○○有下列犯行，於民國八
    十三年七月二十一日向台灣高雄地方法院檢察署提起告訴：「自訴人以能代向銀
    行辦貸款，但應先支付佣金為由，向被告詐得被告所簽發，以彰化銀行大順路分
    行為付款人，面額新台幣（下同）五十萬元之支票（票號：ＣＫ0000000
    ）一張，嗣因故無法貸得款項，然自訴人未返還上開支票，並持以向他人調現花
    用；自訴人又將被告所參加由自訴人之子丙○○召集之互助會（每會一萬元，被
    告共參加二會）暗中偷標而吞沒花用，自訴人涉犯詐欺、侵占等罪嫌」。嗣經法
    院判決自訴人無罪確定，因認被告涉犯刑法第一百六十九條之誣告罪嫌等情。
二、按犯罪事實應依證據證據認定之，無證據不得推定其犯罪事實，刑事訴訟法第一
    百五十四條定有明文。又事實之認定，應憑證據，如未能發現相當證據，或證據
    不足以證明，自不能以推測或擬制之方法，為裁判基礎（最高法院四十年台上字
    第八六號判例參照）；而告訴人之告訴，係以使被告受刑事訴追為目的，是其陳
    述是否與事實相符，仍應調查其他證據以資審認（最高法院五十二年台上字第一
    三００號判例參照），易言之，即藉由補強證據之存在，以增強或擔保告訴人陳
    述之證明力（最高法院八十七年度台上字第二一七六號判決要旨參照）。且認定
    犯罪事實所憑之證據，雖不以直接證據為限，間接證據亦包括在內，然無論直接
    證據或間接證據，其為訴訟上之證明，須於通常一般之人均不致有所懷疑，而得
    確信其為真實之程度者，始得據為有罪之認定，倘其證明尚未達此一程度，而有
    合理之懷疑存在而無從使事實審法院得有罪之確信時，即應由法院為諭知被告無
    罪之判決（最高法院七十六年台上字第四九八六號判例參照）。次按誣告罪之成
    立，須其申告內容完全出於憑空捏造，若所告尚非全然無因，只因缺乏積極證明
    致被誣告人不受訴追處罰者，尚難遽以誣告論罪（最高法院四十三年台上字第二
    五一號判例參照）。
三、本件自訴人認被告涉有誣告罪嫌，係以被告前案所提告訴嗣經法院判決自訴人無
    罪確定為據。訊據被告堅決否認有誣告犯行，辯稱：伊確實因請自訴人代辦貸款
    而簽發上開面額五十萬元之支票予自訴人，但貸款未辦成，自訴人卻將支票持以
    向他人調現，並未返還；且伊從未標取丙○○召集互助會，而是自訴人擅自偷標
    走的，伊並未誣告；自訴人雖經法院以無積極證據證明犯罪及民事糾葛為由判決
    無罪，然並非意指被告有誣告自訴人等語
四、經查：
（一）本件被告對自訴人提起上開告訴之最後事實審法院，係以自訴人（即前案被告
      ）堅決否認該五十萬元支票係佣金之給付，且被告（即前案告訴人）亦無法舉
      證法舉證以明該支票之簽發原因在支付仲介之佣金。且縱如告訴人所指陳，被
      告為仲介告訴人向銀行貸款，而索取佣金，亦係告訴人為託付被告代為辦理貸
      款事宜而自願先行簽發支票交付被告，其於原審八十七年九月二十二日具狀陳
      述經過時且稱告訴人曾多次邀請銀行人員，並要告訴人到場，又多次宴請銀行
      人員至告訴人經營之KTV唱歌，於八十一年一月初帶銀行人員到告訴人家看房
      子，隔幾天又叫告訴人開立帳戶備齊貸款資料，又帶該銀行經理來看房子。而
      後向告訴人稱銀行已核准貸二千萬「其於這段期間花了不少交際費用，希望五
      十萬元佣金先給他‧‧‧告訴人簽發系爭五十萬元支票後向銀行查詢，銀行經
      理告知因告訴人房子有出租他人，僅能貸款一千三百萬元云云，如所述實在，
      亦係被告代為處理抵押貸款，所能准貸款額與告訴人之預期數額有落差，造成
      佣金給付之爭議，被告事後雖放棄貸款，仍可循民事途徑解決佣金之糾葛，究
      不能認為被告施行詐術而成立詐欺罪等理由，判決自訴人無罪，此經本院調閱
      台灣高等法院高雄分院八十八年度上訴字第二五八號案件全卷無誤，並有判決
      書一份在卷可參，是尚難因被告所訴詐欺部分之事實不能證明或所訴事實與詐
      欺罪之要件不符，即推認所訴事實必屬虛構。
（二）次查，關於自訴人是否冒標乙節，前案法院雖以證人姚保平所證述曾於「吾愛
      吾家咖啡店」聽到被告與另不詳一男一女談論「五十萬元」、「二萬元本票」
      、「阿忠」之事情，但因事不關己，不懂其所說之事等語，尚不足以認定自訴
      人確有冒標互助會情事，然證人姚保平確曾於前案偵查中證述：「他們講很大
      聲，其中有一個男人說，會款五十萬元拿給『阿忠』」、「當時有聽到丁○○
      指對方說：『你為何把我的會標走？』對方有提到他把五十萬會款交給『阿忠
      』」等語明確（卷附八十三年度偵字一四四九二號八十四年一月十三日、八十
      四年十二月十二日訊問筆錄），被告亦陳稱：「（問：誰提到『會款五十萬拿
      給阿忠』？）是乙○○講的」（同上八十四年一月十三日訊問筆錄），而自訴
      人亦坦承其有與被告約到吾愛吾家咖啡店談借錢的事等語無誤（同上八十四年
      一月十三日訊問筆錄），是證人所述固不足以證明自訴人有冒標互助會之行為
      ，然互核自訴人、被告及證人所言，亦難逕認被告於前案所訴內容係出於虛構
      。
（三）再查，前案第一審判決以檢察官於八十三年十二月八日至證人丙○○住處搜索
      查扣系爭互助會單及會款繳納明細，其上雖記載被告於八十二年二月十日及五
      月間分別標得一會，上開會單及得標明細表既係搜索扣押之物，顯非事先編纂
      造假，是難認被告所訴自訴冒標事實為真（見卷附八十六年度訴字第三四八一
      號判決書），固有見地。惟無論上開互助會係被告自行標得，或如被告所訴係
      自訴人冒標，因被告認自訴人係以被告名義冒標互助會，故無論實際投標人為
      何，衡情會首留存會單之記載均應係被告標得上開互助會，不因實際投標人而
      有不同。是上開會單及會款繳款明細雖均不足證明自訴人有冒標行為，然亦不
      能據以認定被告確有自行標會之事實，是被告是否有捏造上開事實誣告自訴人
      ，尚有疑義。
（四）末查，證人葉金童於本院審理中到庭結證稱：「（問：得標的會款是交給何人
      ？）印象中二次都是他太太來收的」等語（八十九年十一月十七日訊問筆錄）
      ，然嗣後又稱：「（問：被告有無收到會錢？）有。會錢一次是被告收的，一
      次是被告之妻收的」等語（九十年三月二十七日訊問筆錄），其前後供述顯有
      不一；且被告提出其與前妻甲○○、丙○○之對話錄音帶及譯文時，經本院提
      示後，均不否認有為錄音帶內之對話。依編號證四之對話譯文顯示於被告稱「
      你就直說你父親收走就好了」時，答稱：「對啦」、「我請教你，如果我父親
      承認的話，那麼這些本票表示我父親跟你協調後你才開出來，對不對」等意涵
      自訴人有標取被告互助會之語甚明（見卷附八十九年十一月二十九日答辯狀所
      附證四），經本院訊之為何會有上開對話時，僅稱「忘記了」（九十年三月二
      十七日訊問筆錄），是依上開通話內容，被告於前案所訴自訴人冒標其互助會
      等語是否出於虛構，顯有疑義。
五、綜上所述，本件既有證人姚保平為上開證言，復有被告與證人丙○○之上開對話
    錄音帶及譯文在卷可參，則被告於前案中所告訴訴訴人詐欺及侵占犯行即非全然
    無因，尚難因其所訴事實不能證明而經判決無罪，即推認所訴情節均屬虛構。此
    外，本院復查無其他積極證據足資證明被告有何自訴人所指之犯行，揆諸首開規
    定及說明，自應為被告無罪之諭知。
據上論斷，應依刑事訴訟法第三百四十三條、第三百零一條第一項前段，判決如主文
。
中    華    民    國    九十    年      八      月        二十八        日
                                  臺灣高雄地方法院刑事第三庭
                                      法  官
如不服本判決，應於判決送達後十日內，向本院提出上訴狀。


司法院資訊處製作；財團法人民間司法改革基金會備份。
